【裁判字號】    97,台上,1856
【裁判日期】    970430
【裁判案由】    殺人等罪
【裁判全文】
最高法院刑事判決            九十七年度台上字第一八五六號
上  訴  人  台灣高等法院檢察署檢察官
上  訴  人
即  被  告  甲○○
            乙○○
            丙○○（原名陳裔承）
上 列一 人
選任辯護人  曹大誠律師
上  訴  人
即  被  告  丁○○  男民國○○年○月○○日生
                    身分證統一編號：Ｚ000000000
                    住台灣省台北縣板橋市○○街50之2號
上 訴人 即
丁○○之父  戊  ○  男民國○○年○月○○日生
                    住台灣省台北縣板橋市○○街50之2號
上列上訴人等因被告等殺人等罪案件，不服台灣高等法院中華民
國九十六年七月二十五日第二審更審判決（九十五年度少上更(一)
字第一一號，起訴案號：台灣台北地方法院檢察署九十一年度少
偵字第一七號），提起上訴，本院判決如下：
    主  文
上訴駁回。
    理  由
一、檢察官、丙○○及丁○○上訴部分
按刑事訴訟法第三百七十七條規定，上訴於第三審法院，非以判
決違背法令為理由，不得為之。是提起第三審上訴，應以原判決
違背法令為理由，係屬法定要件。如果上訴理由書狀並未依據卷
內訴訟資料，具體指摘原判決不適用何種法則或如何適用不當，
或所指摘原判決違法情事，顯與法律規定得為第三審上訴理由之
違法情形，不相適合時，均應認其上訴為違背法律上之程式，予
以駁回。本件原審經審理結果，認為上訴人即被告丙○○、丁○
○殺人，上訴人即被告甲○○、乙○○傷害之犯行均明確，因而
撤銷第一審之科刑判決，改判論丙○○、丁○○以共同殺人罪，
各處有期徒刑九年；甲○○、乙○○以共同犯傷害罪（原判決漏
未說明變更檢察官起訴殺人罪之法條，但於判決本旨不生影響）
，各處有期徒刑二年六月，均減為有期徒刑一年三月；併均為相
關從刑之宣告。已詳敘其調查、取捨證據之結果及憑以認定犯罪
事實之心證理由。並就丙○○、丁○○、甲○○、乙○○否認犯
罪之供詞及其所辯各語認非可採，予以論述指駁；且說明甲○○
、乙○○如何成立傷害罪，而不構成殺人罪之理由。從形式上觀
察，原判決尚無足以影響判決結果之違法情形存在。檢察官上訴
意旨略以：（一）被告丙○○既稱：毆打被害人吳念宗頭部之人
是甲○○及乙○○等語，則該項證詞與甲○○、乙○○所辯相左
，原判決究憑何依據認定其二人僅涉及傷害？（二）原判決認定
丁○○先拿出西瓜刀架在被害人之腰部，之後將西瓜刀交給乙○
○，改拿乙○○攜帶之棒球鋁棒，朝被害人之手部揮打，並以腳
將被害人勾倒等情，共同被告林昊秀（業經原審法院另案判處傷
害罪刑確定）且坦承於現場其雖曾手持西瓜刀，但未持以使用，
參酌被害人之傷勢並無刀傷，林昊秀之供詞應可採信。則該扣案
西瓜刀非為被告等持以犯罪之工具，原判決將之宣告沒收，有事
實與理由矛盾之違法等語。丙○○上訴意旨略稱：（一）鄭君毅
（業經原審法院另案判處傷害罪刑確定）之母周玉蓮向丙○○表
示：法院對未成年人判刑較輕，鄭君毅已滿十八歲，將判刑較重
等語，請求丙○○承認持球棒毆打被害人。實際上，丙○○並未
持球棒毆打被害人。本件僅因甲○○被人欺負，丙○○始出手支
援，無致被害人於死之故意，而甲○○亦證稱祇是要警告被害人
。丙○○既未參與共同謀議，亦無分擔殺人行為，如何構成共同
正犯？原判決未說明丙○○有何殺人之故意及行為，有判決理由
不備之違法。（二）依證人秦哲仁證述之情形，僅丁○○持鋁棒
毆打被害人頭部，丙○○沒有打被害人頭部，則被害人死亡係丁
○○持鋁棒毆打所致，丙○○所為充其量僅應負傷害罪責，原審
依殺人罪論處，其判決違法等詞。（三）原判決採用測謊報告，
資為認定丙○○犯罪之論據之一，惟原判決並未說明該測謊報告
是否符合測謊基本程式要件，有理由不備之違法。（四）原判決
認定甲○○、乙○○構成傷害罪，丙○○則論以殺人罪，未見於
理由說明依據，亦難認為適法。（五）本件究係鄭君毅、林昊秀
、甲○○、乙○○、丙○○及丁○○六人共同毆打被害人或其中
四人，抑其中二人毆打，並不明確，共同被告、證人秦哲仁等人
證述不一，秦哲仁於第一審民國九十一年十一月十九日審判時證
稱：有一個人拿赤紅色鋁棒打被害人頭部云云，惟扣案球棒並無
赤紅色者，原審未予查明，遽行認定，有理由不備之違法等語。
丁○○上訴意旨略稱：（一）原審判刑太重，丁○○已知錯，請
予減刑。（二）丁○○並無殺人故意，雖帶西瓜刀，但未使用，
當時祇想教訓被害人云云。惟查：（一）採證認事、證據之取捨
及證據證明力之判斷，俱屬事實審法院之職權，苟無違背證據法
則，自不能指為違法。原判決認定：甲○○、乙○○於九十一年
三月三十日，因與被害人吳念宗等人發生糾紛，雙方相約打架。
同日十七時三十分許，甲○○、乙○○、丙○○及鄭君毅各持棒
球鋁棒一支，林昊秀、丁○○分持西瓜刀，分騎三輛機車，由林
昊秀、甲○○、丁○○依序搭載鄭君毅、乙○○、丙○○前往犯
罪現場，共同基於傷害之犯意，六人剛抵達，見被害人前來，葉
柏均、李先智及國中學生多人跟隨在後，丁○○即持刀上前，國
中學生見狀隨即逃離。丁○○另向葉柏均、李先智聲稱：「沒你
們的事，趕快走。」等語，葉柏均、李先智亦先後逃離現場。甲
○○等六人即將被害人圍住，並與被害人發生爭吵。丁○○先拿
出西瓜刀架在被害人之腰部，之後將西瓜刀交給乙○○，改拿取
乙○○攜帶之棒球鋁棒，朝被害人之手部揮打，並以腳將被害人
勾倒。此時林昊秀及鄭君毅即跑回機車停放處，騎車逃逸；丁○
○、丙○○、甲○○及乙○○則繼續毆打被害人。不久，甲○○
及乙○○共騎機車逃逸。在場之丁○○、丙○○明知以球棒猛擊
人體要害足以致人於死，竟升高原有之傷害犯意為殺人犯意，共
同基於殺人犯意聯絡，分持棒球鋁棒共同朝被害人之頭、腰、腿
等部位猛力毆打，路人秦哲仁見狀上前阻止，丁○○竟一手拿刀
、一手持球棒，追趕秦哲仁，後丁○○又回頭繼續持球棒用力擊
打被害人頭部，被害人經送醫急救，終因傷勢嚴重不治死亡等情
。係依憑甲○○、乙○○、丁○○及丙○○之部分供述，證人即
共同被告林昊秀、鄭君毅之證言；證人葉柏均證述在撞球場發生
糾紛，被害人被圍毆及打倒在地之情形；證人秦哲仁證明被害人
被害經過，丁○○、丙○○係最後一同騎車逃逸等情；證人洪秀
花證陳被害人被毆打倒地，丁○○持刀追趕秦哲仁之情形；並參
酌仁愛醫院驗傷診斷書、台灣台北地方法院檢察署相驗屍體證明
書、驗斷書及勘驗筆錄、法務部法醫研究所九十一年六月五日（
九一）法醫所醫鑑字第０五二七號鑑定書（載有：死者係因頭部
鈍器性外傷造成顱內出血神經性休克併發瀰散性肺炎死亡。由傷
勢看來，應由左後方敲擊下，當場昏迷休克之旨）及扣案棒球鋁
棒等證據資料而為論斷，而以丙○○坦承：伊與丁○○追趕秦哲
仁等語，及依證人秦哲仁之證述，於被追趕時，現場六人已逃離
四人，僅剩丙○○及丁○○二人毆擊被害人等情以觀，認甲○○
、乙○○於被害人遭受致命之毆擊之前已經逃逸，其二人辯稱，
並無殺人之犯意等語，可以採信。又以丙○○辯稱：毆打被害人
頭部之人是甲○○及乙○○云云，則係推卸刑責之詞，不能採取
；丙○○另辯稱：鄭君毅之母周玉蓮以每人新台幣（下同）五萬
元，買通其餘共同被告，為鄭君毅脫罪，丙○○曾代為轉送五萬
元給林昊秀之父林英烈云云。惟證人周玉蓮、林英烈於原審更一
審作證，並未證實此情，此部分辯解亦不足採取。至丁○○、丙
○○所使用之球棒，有一支是赤紅色之鋁棒，並不在扣案球棒中
，則據證人秦哲仁於原審九十六年三月二十一日審判時證述明確
。因認甲○○、乙○○傷害被害人後離開現場，丙○○、丁○○
升高原有之傷害犯意為殺人，既已超越原有謀議之犯意聯絡範圍
，而為甲○○、乙○○所難預見，自不能令彼等負共同殺人罪責
；丙○○、丁○○如何有殺人犯意聯絡及行為分擔等理由綦詳。
以上均屬原審本其職權之行使，對調查所得之證據定其取捨，為
證據價值之判斷，其據以於判決內認定甲○○、乙○○共同傷害
，丙○○、丁○○共同殺人犯行之事實，並詳敘其所憑認定之證
據及論斷之理由明確，核與證據法則無違，亦無理由不備之情形
。檢察官及丙○○上訴意旨漫事爭執，自非合法之第三審上訴理
由。（二）刑法第三十八條第一項第二款所定得沒收之供犯罪預
備之物，係指供實行犯罪行為為目的所預備之物，而未使用者而
言，且於犯罪有直接關係者，即足當之。茍行為人已著手實行犯
罪行為，其事先預備供犯罪而未及使用之物，非不得依此規定宣
告沒收。原判決於理由柒、二之(七)說明：扣案西瓜刀二把係供犯
罪預備之物，依法宣告沒收等語（見原判決第九頁），此與事實
欄未認定上開西瓜刀已供實行本案殺人行為之用，核無矛盾之處
。檢察官上訴意旨執此指摘，要非合法之第三審上訴理由。（三
）刑之量定，係實體法上賦予法院得為自由裁量之事項，倘其未
有逾越法律所規定之範圍，或濫用其權限，即不得任意指摘為違
法，以為第三審上訴之理由（本院七十五年台上字第七０三三號
判例意旨參照）。原判決已詳敘審酌丁○○犯罪動機、手段及參
與殺害被害人之情節等一切情狀，而量處有期徒刑九年之理由（
見原判決第九頁，理由柒、二之(五)），其量刑未逾越法律所規定
之範圍，並無濫用其權限，即不得任意指為違法。丁○○上訴意
旨執此指摘，仍非合法之第三審上訴理由。（四）測謊鑑定有無
證據能力，刑事訴訟法並無明文規定，惟實務上，法院或檢察官
依刑事訴訟法第二百零八條第一項規定，囑託法務部調查局或內
政部警政署刑事警察局為測謊鑑定，受囑託機關就鑑定結果，以
該機關名義函復原囑託之法院或檢察官，該測謊鑑定結果之書面
報告，即係受囑託機關之鑑定報告，該機關之鑑定報告，形式上
若符合測謊基本程式要件，包括：經受測人同意配合，並已告知
得拒絕受測，以減輕受測者不必要之壓力、測謊員須經良好之專
業訓練與相當之經驗、測謊儀器品質良好且運作正常、受測人身
心及意識狀態正常且測謊環境良好，無不當之外力干擾等要件，
始賦予證據能力，非謂機關之測謊鑑定報告書當然具有證據能力
。原判決就卷附法務部調查局九十一年五月二日測謊報告書及測
謊過程參考資料，是否具備測謊基本程式要件，未予說明論述，
即逕採為參考之證據，雖有瑕疵，但除去該部分之證據，綜合案
內其他證據，仍應為同一事實之認定，並不影響於原判決之本旨
，按之刑事訴訟法第三百八十條規定，仍不得執此指摘，資為上
訴第三審之合法理由。（五）其餘上訴意旨經核係置原判決所為
明白論斷於不顧，仍持已為原判決指駁之陳詞再事爭辯，或對於
事實審法院取捨證據與自由判斷證據證明力之職權行使，徒以自
己之說詞，任意指摘，難認已符合首揭法定之第三審上訴要件。
檢察官、丙○○及丁○○上訴俱違背法律上之程式，均應予駁回
。
二、甲○○、乙○○上訴部分
按刑事訴訟法第三百七十六條所列各罪之案件，經第二審判決者
，不得上訴於第三審法院，法有明文。本件甲○○、乙○○被訴
殺人一案，檢察官雖以其等涉犯刑法第二百七十一條第一項之殺
人罪嫌起訴，然原審改依刑法第二百七十七條第一項論以傷害罪
刑，就其二人而言，核屬刑事訴訟法第三百七十六條第一款之案
件。依前開說明，既經第二審判決，甲○○、乙○○自不得上訴
於第三審法院，乃竟提起上訴，顯為法所不許。其等上訴為不合
法，應予駁回。
三、戊○上訴部分
按被告之法定代理人，得為被告之利益獨立上訴，固為刑事訴訟
法第三百四十五條所明定。惟須於獨立上訴時具有被告之法定代
理人之資格，始得為之。本件上訴人戊○係丁○○之父，因丁○
○殺人案件，不服原審所為第二審判決，其為丁○○之利益，於
九十六年八月二十日獨立上訴。然丁○○係七十四年八月十三日
出生，戊○獨立上訴時，丁○○業已成年，其已不具法定代理人
之資格，即無獨立上訴之權，其上訴自非法之所許，亦應予駁回
。
據上論結，應依刑事訴訟法第三百九十五條前段，判決如主文。
中    華    民    國  九十七  年    四    月   三十   日
                      最高法院刑事第十一庭
                          審判長法官  邵  燕  玲
                                法官  李  伯  道
                                法官  孫  增  同
                                法官  吳      燦
                                法官  李  英  勇
      本件正本證明與原本無異
                                      書  記  官
中    華    民    國  九十七  年    五    月    二    日
                                                      V


司法院資訊處製作；財團法人民間司法改革基金會備份。
